【裁判字號】    94,重上更(五),222
【裁判日期】    950613
【裁判案由】    殺人
【裁判全文】
臺灣高等法院刑事判決           94年度重上更(五)字第222號
上  訴  人
即  被  告  癸○○
選任辯護人  蔡宏修  律師
上列上訴人因殺人案件，不服臺灣板橋地方法院88年度重訴字第
30號，中華民國88年12月22日第一審判決（起訴案號：臺灣板橋
地方法院檢察署88年度偵字第 17420號，併辦案號：同署88年度
偵字第 21519號），提起上訴，經判決後，由最高法院第五次發
回更審，本院判決如下：
    主  文
原判決撤銷。
癸○○共同殺人，處有期徒刑拾年。
    事  實
一、癸○○與少年戊○○（民國七十年十月二十一日生，業經另
    案判決確定）係朋友關係，於民國八十八年七月十七日晚上
    十時許，與少女庚○○、丁○○、梁美慧、乙○○分別騎機
    車共同出遊，癸○○騎乘車牌ＫＥＬ－七八七之重型機車搭
    載戊○○，該機車置物箱內裝有癸○○所有長約三、四十公
    分之金屬製手電筒一支，戊○○並隨身攜帶庚○○之兄游明
    祥所有之木製球棒一支用以防身，庚○○、丁○○則各自騎
    機車搭載梁美慧及乙○○，彼等沿台北縣土城市○○路往板
    橋市方向行駛，行經承天路、中央路口後，右轉中央路，沿
    中央路三段行駛，欲駛至中央路二段，旋癸○○騎乘之機車
    沿中央路三段行駛，與同向行駛之胡明興所駕駛其上搭載有
    盧百川（右前座）、朱美容（左後座）之車牌ＥＳ－九八０
    八號之自用小客車左前照後鏡發生擦撞，盧百川乃在車上告
    誡癸○○、戊○○二人小心騎車，因而引來鄭、張兩人不悅
    ，雙方即發生口角，胡明興見狀亦表不滿，因鄭、張兩人之
    機車仍在前行駛，胡明興乃加速追趕，於同日晚上十時四十
    分左右在土城市○○路○段八十三號「大土城保齡球館」，
    前緊急向右偏行煞車，將癸○○、戊○○所騎乘之機車攔下
    ，欲與鄭、張兩人理論，鄭、張二人亦停留與之對峙，盧百
    川及胡明興先後下車與戊○○發生爭執與拉扯，戊○○乃持
    上開木棒先後揮打盧百川、胡明興等二人，揮打了三、四下
    木棒就斷裂成二截，即將木棒丟置現場，並跑向馬路對面之
    全美洗車場，胡明興追趕不及旋即折返，其徒手協同盧百川
    與癸○○發生拉扯，而癸○○持原置於機車內之手電筒揮打
    胡明興、盧百川二人，繼而發生互毆，未幾癸○○被壓在地
    上，隨即胡明興從癸○○背後以手扼住癸○○頸部，盧百川
    則在癸○○正面用手打癸○○，旋戊○○站在該洗車場見癸○○正面與盧百川拉扯互毆，背後遭胡明興以手扼住頸部，
    乃自該洗車場撿拾地面上之一支鐵棒，迅即持以跑回現場，
    其時，癸○○亦見戊○○持鐵棒回來欲揮打胡明興、盧百川
    二人，而癸○○、戊○○均明知戊○○所持鐵棒，材質堅硬
    ，若持以往胡、盧二人頭部或其他身體要害猛力揮打，有導
    致胡、盧二人死亡之虞，竟萌生殺人之犯意聯絡，戊○○見
    癸○○頸部遭胡明興自後扼住，即持鐵棒先自胡明興後方猛
    力揮打胡明興頭部數下，癸○○則同時亦持手電筒猛力揮打
    、阻擋盧百川，繼而戊○○再持鐵棒猛力揮打盧百川頭部數
    下，致胡、盧二人不支倒地，癸○○見胡、盧二人倒地，又
    以腳連續猛力踢踹胡、盧二人頭部數下，戊○○見胡、盧二
    人倒地後，另自行基於毀損之犯意，持該鐵棒打破上開ＥＳ
    －九八０八號自用小客車之左側車窗玻璃，車內之朱美容見
    狀奪門而出，奔往上開保齡球館，旋癸○○即騎乘上揭機車
    搭載戊○○逃離現場，返回土城市○○路○段三六三號二樓
    癸○○住處，更換沾有血跡之衣服暨清洗機車上沾染之血跡
    ；而鐵棒則於八十八年七月十八日下午三時許，經鄭、張二
    人丟棄於土城市○○路○段三十九巷三十二號後方水溝。胡
    、盧二人遭重擊之後，胡明興因而受有左上臂外側片狀擦傷
    、左右手臂一點挫傷、左後頭部裂傷三點五公分、左眼外側
    裂傷二公分、略向右上斜出挫傷、右眼下方裂傷四公分、下
    頜三處裂傷各長一點五公分、三公分及六公分，並合併上下
    頜骨（齒槽骨）之粉碎骨折及牙齒多根斷裂，口鼻並見出血
    等傷害，於送醫途中，因遭受重擊而頭臉部挫裂傷及頜骨粉
    碎骨折，再因吸入碎骨及口鼻血液而窒息死亡，而盧百川亦
    因而受有右頸部耳上一條弧形長三十公分之手術痕，其上內
    方另有二條三公分及五公分之縱行裂傷、後頭部略偏左直行
    裂傷八公分、右額顳部顳骨粉碎骨折並往上往中線至對側延
    伸一條線狀骨折八公分、後枕部略偏左之凹陷骨折往下往前
    在左顱底延伸出長十公分之丫形線狀骨折、右側硬膜下出血
    、整個大小腦有蜘蛛膜下腔出血及腦髓本身局部挫傷等傷害
    ，經送醫急救後仍於八十八年七月二十一日下午一時四十分
    （起訴書誤繕為晚間十一時四十分）許，因頭部遭受重擊導
    致顱骨骨折、腦膜出血、腦挫傷，而後合併吸入性肺炎而死
    亡。嗣於八十八年七月十八日下午五時三十分許，癸○○偕
    同戊○○至台北縣政府警察局土城分局說明，乃循線查悉上
    情，並起獲上開已斷裂之木製球棒及血衣三件，再經警於八
    十八年七月二十九日中午十二時二十分許，在土城市○○路
    ○段三十九巷三十二號後方水溝起獲上開鐵棒，予以扣押，
    至上開手電筒嗣則遭不知情之癸○○之父丟失不見。
二、案經胡明興之兄丙○○、盧百川之妻辛○○告訴及台北縣政
    府警察局土城分局報請台灣板橋地方法院檢察署檢察官偵查
    起訴。
    理  由
壹、程序方面：
    (一)九十二年一月十四日修正通過之刑事訴訟法施行前，已繫
      屬於各級法院之案件，其以後之訴訟程序，應依修正刑事
      訴訟法終結之。但修正刑事訴訟法施行前已依法定程序進
      行之訴訟程序，其效力不受影響，刑事訴訟法施行法第七
      條之三定有明文。所謂已依法定程序進行之訴訟程序，其
      「效力不受影響」，依其立法意旨係指為避免程序之勞費
      ，本諸舊程序用舊法，新程序始用新法之一般法則，各級
      法院於修正之刑事訴訟法施行前，已依法踐行之訴訟程序
      （包含相關證據法則之適用），其效力不受影響。故而對
      於提起上訴之案件，於修正刑事訴訟法施行前，事實審法
      院就可得為證據之證據，已依法定程序調查者，其效力亦
      不受影響而言。又司法院釋字第五八二號解釋理由雖謂：
      「為確保被告對證人之詰問權，證人（含共同被告及其他
      具證人適格之人）於審判中，應依人證之法定程序，到場
      具結陳述，並接受被告之詰問，其陳述始得作為認定被告
      犯罪事實之判斷依據」、「被告以外之人（含證人、共同
      被告等）於審判外之陳述，依法律特別規定得作為證據者
      （刑事訴訟法第一百五十九條第一項參照），除客觀上不
      能受詰問者外，於審判中，仍應依法踐行詰問程序」，然
      因其解釋之效力及適用範圍等，產生疑義，經最高法院聲
      請補充解釋。司法院經衡酌法安定性之維持與被告基本權
      利之保障，作成釋字第五九二號解釋謂：「本院釋字第五
      八二號解釋公布（九十三年七月二十三日）前，已繫屬於
      各級法院之刑事案件，該號解釋之適用，應以個案事實認
      定涉及以共同被告之陳述，作為其他共同被告論罪之證據
      者為限」、「現行刑事訴訟法施行法第七條之三但書相關
      部分，非本院釋字第五八二號解釋之對象」（見司法院釋
      字第五九二號解釋文後段、解釋理由書第四、五段）。基
      上解釋，凡於九十三年七月二十三日前已繫屬於各級法院
      之刑事案件，而其審理跨越新舊刑事訴訟法領域者，該第
      五八二號解釋之適用範圍，僅以個案事實係以具證人適格
      之共同被告於審判中之陳述，作為論罪之證據者為限，而
      不及於其他具證人適格之人之供述部分。關於其他具證人
      適格之人所為陳述，如事實審法院於刑事訴訟法施行（九
      十二年九月一日）前，已依法定程序調查者，其效力如何
      ，自應適用刑事訴訟法施行法第七條之三但書之規定，以
      為判斷之準據（最高法院九十四年台上字第五七四二號判
      決意旨參照）。又九十二年二月六日增訂公布、同年九月
      一日施行之刑事訴訟法第一百六十三條之一、第一百六十
      六條至第一百七十條規定，已明確揭櫫被告有聲請傳訊及
      詰問證人之權利，此項被告訴訟上防禦權之保障，仍不得
      依刑事訴訟法施行法第七條之三但書規定加以限制或剝奪
      ，據為法院得不再依新法規定詰問證人（特別指當事人已
      有聲請詰問之情形）之正當理由。從而證人倘經於新法施
      行前，已依舊法進行調查而尚未經詰問者，縱其原調查證
      據程序之效力不受影響，惟被告於新法施行後之訴訟程序
      中，聲請詰問該證人，究亦屬法律保障被告詰問權利之正
      當行使，法院仍應依新法踐行詰問程序，再就依新、舊法
      調查程序之結果審酌取捨（最高法院九十四年台上字第四
      ０五四號判決意旨參照）。是本件共同被告戊○○於警詢
      、偵查及證人朱美容、庚○○、鄭楊秀雲、李龍華、己○○、甲○○、丁○○等人在刑事訴訟法於九十二年九月一
      日施行前之陳述，已踐行舊刑事訴訟法之法定訴訟程序，
      均有證據能力。另本院更(五)審依被告及其辯護人聲請傳訊
      共同被告戊○○、證人庚○○、甲○○、壬○○、黃遊麵
      等人到庭證述（其餘證人捨棄），均經依增修後刑事訴訟
      法之法定訴訟程序詰問、具結，亦均有證據能力。
    (二)再依九十二年二月六日增訂公布、同年九月一日施行之刑
      事訴訟法第二百八十七條之一：「法院認為適當時，得依
      職權或當事人或辯護人之聲請，以裁定將共同被告之調查
      證據或辯論程序分離或合併。前項情形，因共同被告之利
      害相反，而有保護被告權利之必要者，應分離調查證據或
      辯論。」、第二百八十七條之二：「法院就被告本人之案
      件調查共同被告時，該共同被告準用有關人證之規定」等
      規定，與司法院釋字第五八二號解釋意旨相同，是上開法
      律施行後，已依各該法條踐行審判程序之案件，自無適用
      司法院釋字第五八二號解釋之必要（司法院釋字第五九二
      號解釋理由書參照）。故事實審法院若已依增修後刑事訴
      訟法之證據章節踐行審判程序，即不應排除刑事訴訟法有
      關傳聞法則例外規定之適用，是共同被告戊○○既經本院
      更(五)審傳訊到庭結證，並賦予被告反對詰問權，則其在法
      院其他歷次審判中之陳述，應可視為共同被告於本件審判
      外向法官所為之陳述，依刑事訴訟法第一百五十九條之一
      規定，仍具證據能力，而併予審酌取捨。
貳、實體方面：
一、訊據上訴人即被告癸○○固不否認有於上揭時、地偕同少年
    戊○○與被害人胡明興、盧百川發生爭執，而少年戊○○先
    持木棒揮擊被害人胡明興、盧百川，嗣因其頸部遭被害人胡
    明興自後扼住，戊○○見狀持鐵棒先後自後揮打被害人胡明
    興、盧百川二人之頭部，致使被害人胡明興、盧百川二人傷
    重死亡之事實，惟矢口否認有何共同殺人之犯行，辯稱：胡
    明興所駕駛之自用小客車在伊機車後方，不讓伊之機車行駛
    內車道，並將伊之機車逼到大土城保齡球館前之路旁停下，
    此時自用小客車之乘客盧百川先行下車，胡明興隨之亦下車
    ，伊仍跨坐在機車上，胡、盧二人即攻擊戊○○，戊○○見
    情況不對，持防身木棒還擊，因木棒斷裂，戊○○即往對面
    全美洗車場逃跑，此時胡、盧二人即衝向伊，並將伊之機車
    推倒，迨機車倒地，置於前置物箱之手電筒掉落地上，伊欲
    予撿拾，盧百川亦過來搶該手電筒，因而發生拉扯，其時胡
    明興自後勒住伊之脖子，而戊○○見狀，即由洗車場持鐵棒
    返回現場，趁胡、盧二人攻擊伊而不備之際，由後敲擊胡、
    盧二人之頭部數下，胡、盧二人即倒地，伊於整個衝突過程
    中，從未有任何攻擊胡、盧二人之行為，亦無任何殺人之犯
    意及動機云云。
二、經查：
  (一)本件被害人胡明興、盧百川於上揭時、地因遭鈍器重擊，被
    害人胡明興於送醫途中不治死亡，被害人盧百川則於送醫急
    救後延至八十八年七月二十一日下午一時四十分許不治死亡
    之事實，業經臺灣板橋地方法院檢察署檢察官督同檢驗員到
    場相驗屬實，並分別製有八十八年七月十八日及七月二十一
    日相驗屍體證明書及勘驗筆錄在卷足憑。而被害人胡明興、
    盧百川之遺體經法務部法醫研究所解剖鑑定後，亦發現被害
    人胡明興受有左上臂外側片狀擦傷、左右手臂一點挫傷、左
    後頭部裂傷長三‧五公分、左眼外側裂傷長二公分、略向右
    上斜出挫傷、右眼下方裂傷長四公分、下頜三處裂傷各長一
    ‧五公分、三公分及六公分，並合併上下頜骨（齒槽骨）之
    粉碎骨折及牙齒多根斷裂，口鼻並見出血等傷害，係因遭受
    棒棍之類鈍器重擊而造成頭臉部挫裂傷及頜骨粉碎骨折，於
    送醫途中，並因吸入碎骨及口鼻血液而窒息死亡；被害人盧
    百川受有右頸部耳上一條弧形長三十公分之手術痕，其上內
    方另有二條三公分及五公分之縱行裂傷、後頭部略偏左直行
    裂傷長八公分、右額顳部顳骨粉碎骨折並往上往中線至對側
    延伸一條線狀骨折長八公分、後枕部略偏左之凹陷骨折往下
    往前在左顱底延伸出長十公分之丫形線狀骨折、右側有硬膜
    下出血、整個大小腦有蜘蛛膜下腔出血及腦髓本身局部挫傷
    等傷害，經送醫急救後延於八十八年七月二十一日下午一時
    四十分許，因頭部遭受棍、棒之類鈍器重擊導致顱骨骨折、
    腦膜出血、腦挫傷，而後合併吸入性肺炎而死亡無誤，此有
    法務部法醫研究所法醫所醫鑑字第０八一０號、第０八一
    一號鑑定書各一份附卷可參。此外，復有現場照片附卷及經
    警查獲之上開已斷裂之木製球棒、鐵棒各一支及血衣三件扣
    案可資佐證。
  (二)又被告騎乘前揭機車搭載少年戊○○於上開時地與被害人胡
    明興所駕駛附載被害人盧百川之自用小客車發生擦撞並發生
    口角，繼而遭該自用小客車於上開地點攔下之事實，業據被
    告及少年戊○○供明在卷，並經證人即事發當時坐在被害人
    胡明興所駕駛之自用小客車後座上之朱美容於警詢、偵查及
    原審審理時證述明確（見偵查卷第10頁背、第91頁至第93頁
    、原審卷第 132頁），而被告駕駛之機車係擦撞及被害人胡
    明興所駕駛之自用小客車照後鏡，亦據證人朱美容供明在卷
    ，且證稱：「接著他們機車在我們前面蛇行，本來盧百川叫
    胡明興從後面追，但胡說車子沒麼樣算了」等語（見原審卷
    第 132頁）。而查被告駕駛之機車遭攔下後，坐於該自用小
    客車駕駛坐旁之被害人盧百川即行下車與被告及少年戊○○
    理論，此際，少年戊○○即持上開木棒揮擊被害人盧百川，
    而被害人胡明興見狀隨即下車，少年戊○○亦以該木棒毆擊
    被害人胡明興，並致將該木棒打斷成二截，少年戊○○即將
    木棒丟置現場，並跑向馬路對面之全美洗車場等情，業據少
    年戊○○迭於偵查中、原審及本院前審調查時供承不諱，並
    經被告於偵、審時供述明確在卷；至被告於其間是否持其原
    置於機車置物箱內之金屬製手電筒與被害人二人互打，被告
    雖以上揭情詞為辯，否認有以該手電筒揮擊被害人二人，惟
    查少年戊○○於警詢供稱：伊在全美洗車場時曾看見癸○○
    持乙支黑色長手電筒打胡明興及盧百川，癸○○所持之黑色
    長手電筒是原來就放在ＫＥＬ－七八七號重機車上，渠等離
    開現場時，還將該支手電筒帶離現場等語（見偵查卷第73頁
    背面、第74頁），於檢察官訊問時供稱：當時他們三人在打
    時，我有看到鄭拿一支黑色手電筒與他們二人對打，鄭是在
    我跑到洗車場才與他們對打（見偵查卷第76頁背面、第77頁
    ），復於原審供稱：伊跑至洗車場後回頭看，看到癸○○在
    機車旁與胡明興、盧百川在打，而在伊用鐵棒打胡、盧二人
    之前，他們其中一人頭部已流很多血，應是癸○○拿手電筒
    與他二人打時造成的，因為伊最初拿木棍打他二人時，其中
    盧百川被伊打之後，有去打癸○○，後來伊跑至對面洗車場
    ，看到鄭拿手電筒與他二人在打，伊有看到鄭拿手電筒打到
    胡、盧二人之頭部等語（見原審卷第39頁、第40頁、第56頁
    ）；現場目擊證人朱美容於檢察官偵查時證稱伊看到其中一
    人拿一支木棒，另一人有拿（東西）但不知何物，只知有金
    屬器械聲音（偵查卷第92頁背面）；於原審證稱：「其中一
    人拿球棒，另一人在打時也有拿東西，我有聽到金屬敲打所
    發出之聲響」、「被告手裡拿金屬之器具，短短的」（見原
    審卷第132頁正面、134頁），足見癸○○有以手電筒作為揮
    打渠等被害人之器具。少年戊○○於原審另供稱：伊拿木棍
    打對方，對方用手來檔我木棍，只打對方二人的手臂，並沒
    打到頭等語（見原審卷第38頁背面、第54頁），嗣少年戊○○復供稱：伊之木棍打斷後跑到全美洗車場，回頭一看癸○○拿手電筒與胡明興、盧百川二人在打，其中一人頭部有流
    血等語（見原審卷第56頁、本院上訴審卷第125頁、第126頁
    ），而證人即當天與被告一同出遊之少女庚○○於本院前審
    亦證稱：癸○○在與二位被害人拉扯時，手上有拿手電筒等
    語（見本院上訴審卷同上訊問筆錄）。另參酌被告於警詢時
    供稱：該支手電筒為黑色鋼質，長約三十公分（含手把），
    因伊怕晚上外出夜遊遭青少年無故找麻煩，才帶該手電筒自
    衛等語（見偵查卷第82頁背面），及被告之母親鄭楊秀雲於
    警詢時陳稱：我幫他（癸○○）整理（東西），並用垃圾袋
    裝著，有雨衣、車子備用之工具及手電筒乙支，‧‧‧（所
    稱手電筒質料為何？形狀為何？）黑色的，長約30公分，寬
    約10公分，質料可能為鐵的，不是塑膠質料，是金屬材質等
    語（見偵查卷第84頁背），且證人即製作被告癸○○筆錄之
    土城分局警員李龍華於本院更(四)審證稱：我都是按照被告的
    意思記載，他們是自動到場說明，我們沒有必要為難他們等
    語（見本院更(四)審卷第 105頁）；證人即製作少年戊○○筆
    錄之土城分局警員蔡長佑於本院更(五)審亦證稱：筆錄內容係
    採一問一答，是依少年戊○○回答來記載，沒有以不正當方
    式取供之情形等語（見本院95年 3月14日審判程序筆錄），
    堪認被告案發當時所持之手電筒確為金屬製品，被告辯稱該
    手電筒為塑膠製品，顯為事後卸責之詞，不足採信。茲被告
    所駕駛之機車與被害人胡明興駕駛之自用小客車相擦撞而發
    生爭論，少年戊○○先與被害人胡明興、盧百川二人互毆，
    而事因被告駕車所引起，被告當無見狀而仍置之不理之理，
    且其辯稱僅係坐在機車上云云，依社會一般經驗法則判斷，
    顯有悖於常理；況衡諸案發當時之情形，被告自承係怕夜遊
    遭人找麻煩而以手電筒作為自衛之用，則於被害人胡明興、
    盧百川等二人衝向被告，被告因而持該手電筒反擊被害人二
    人之攻擊，仍為被告預先並能預見之情形，且與無悖於常理
    ，準此，被告據此所辯伊未持手電筒揮打被害人云云，顯非
    事實，亦與被告持手電筒本為自衛之用之辯詞相互齟齬，故
    被告以此之辯解容難採信；甚且，被告持手電筒揮打被害人
    二人，於混亂中隨意揮打，自有因而打到身體各部位（包括
    頭部）之可能，於此混亂中亦難細數被害人傷害之部位為何
    ，此原審法院對於證人庚○○、丁○○訊以「戊○○跑至對
    面時，對方二人有流血嗎？」，庚○○答以「其中一人有流
    血，流不多，哪裡流血不清楚」，丁○○亦答以「其中一人
    有流血，流不多，不清楚哪裡流血」等語（見原審卷第83頁
    ），而被告於原審亦供稱：「戊○○持鐵棒跑來之前，對方
    二人臉上、身上都有流血」等語（見原審卷56頁背），在在
    之指證，均足資佐證被告確有持手電筒揮打被害人二人，至
    為明顯。證人庚○○於本院上訴審證稱被告手持手電筒未打
    被害人云云，於本院更(五)審則改稱：「（當時被告癸○○的
    手上有沒有拿手電筒跟對拉扯、打架？）沒有」云云（見本
    院95年 3月14日審判程序筆錄），均核與事實不符，無非迴
    護被告之詞，要不足採。
  (三)至於公訴人雖指述「與胡明興同車之右前座乘客盧百川並先
    行下車，詎癸○○、戊○○‧‧‧分持木棍及鐵棒毆打盧百
    川，胡明興見狀，立即下車欲制止癸○○、戊○○，惟癸○○、戊○○仍‧‧‧分持木棍、鐵棒毆打胡明興」，並認戊○○於整個衝突過程中始終未曾離開現場等語，然被害人二
    人先後下車後，先遭戊○○持上開木棒毆打，旋始經被告持
    上開手電筒予以毆打，俟戊○○跑至對面洗車場後，被告仍
    持該手電筒打被害人二人，被告並未持木棒及鐵棒等情，除
    經戊○○供證屬實外，在場目擊之證人己○○於警詢證稱：
    「當時我看到壹輛白色自小客與壹台黑色重機車併排停在警
    衛室的左前方，然後就看到有兩個男的在保齡球館前互相鬥
    毆，另外乙名則坐在摩托車上觀看‧‧‧」、「我看到兩名
    鬥毆的男子當中有一人手持木棍正在揮打另一名男子‧‧‧
    」（見偵查卷第31頁背），於原審時證稱：「我在警衛室側
    身看到，才跑出去看，一開始就是看到二人在打架」等語（
    見原審卷第 111頁）；復質諸另一目擊證人甲○○於原審時
    證稱：「當時我與己○○在聊天，先聽到外面有吵架之聲音
    ，並聽到球棒打人之聲音，我‧‧‧看到一個男子跑至馬路
    對面，地上有一支斷掉的球棒‧‧‧不久又看到有三、四個
    男子在豐田汽車旁互毆‧‧‧（見原審卷第60頁背面）」、
    於本院更(五)審審理時證稱：「我在地院作證，所言都實在」
    等語，證人庚○○、丁○○於原審亦均證稱：「我們機車仍
    停在他們後方，看到車上右座之人下車，去拉戊○○之衣服
    ，張就與那人發生衝突，拿木棍打那個人，汽車駕駛之人看
    他朋友被打就下車，張就一人打二個人‧‧‧．就跑到對面
    洗車場‧‧‧」等語（見原審卷82頁背面），綜合上開戊○○與該等證人所述觀察，被害人二人先後下車後，並非一開
    始即同遭被告與戊○○分持木棒及鐵棒毆打，而係如戊○○
    所述，最初僅有戊○○持木棒揮打被害人二人，旋被害人盧
    百川轉向與被告發生衝突，戊○○復跑至對面洗車場，被告
    並未手持木棒或鐵棒，而係持手電筒揮打被害人二人，公訴
    人此部分之事實指述，容有誤會。
  (四)再查少年戊○○因所持木棒揮打後斷裂成二截，即將木棒丟
    置現場，並跑向馬路對面之全美洗車場，繼而被告即持手電
    筒揮擊被害人胡明興、盧百川二人，嗣被告於與被害人二人
    互毆中，遭被害人胡明興向後以手扼住頸部，正面則與被害
    人盧百川拉扯，少年戊○○見狀，乃自該洗車場撿拾地面上
    之一支鐵棒，迅即持以跑回現場，並先自被害人胡明興後方
    猛力揮打胡明興頭部，繼而再持該鐵棒猛力揮打被害人盧百
    川頭部，致使被害人胡明興、盧百川因而不支倒地之事實，
    迭據少年戊○○於偵審時供承不諱在卷，而被告遭被害人胡
    明興自後以手扼住頸部，正面與被害人盧百川拉扯，此際，
    少年戊○○持鐵棒返回並先後猛力揮打被害人胡明興、盧百
    川二人之頭部，方使被告脫困，而被害人二人則因而倒地之
    事實，並據被告於偵審時供明在卷（見偵查卷第86頁）。另
    證人庚○○、丁○○二人於原審時亦均證稱戊○○有拿鐵棒
    回到現場等語（見原審卷第163頁、第164頁）。至少年戊○○持鐵棒回到現場前，被告原即持前揭手電筒與被害人胡明
    興、盧百川互毆，雖被告嗣遭被害人胡明興自後以手扼住頸
    部，惟被告猶持手電筒揮打站在其前方之被害人盧百川，使
    被害人盧百川無從適時反應，否則被害人盧百川於被害人胡
    明興先遭戊○○以鐵棒揮打時，應可迅即反應加以援救或逃
    逸，豈有坐以待斃，靜待戊○○持棒相向之可能？此證人庚○○於原審時證稱：伊看到被害人二人，一個站在癸○○後
    面，一個站在前面，是站在後面之人扣住癸○○的脖子，前
    面那人與癸○○在拉扯等語，並為證人丁○○所證實（見原
    審卷第 164頁），被告迭次辯稱胡明興從前面（應係背面之
    誤）扣住伊之脖子，盧百川站在前面右手邊抓住伊右手臂打
    伊云云，或陳稱僅於案發時坐在機車上，或辯稱戊○○拿鐵
    棒打被害人胡明興時，伊與正面之盧百川在拉扯手電筒云云
    ，均顯與事實不符，要係被告圖掩飾其刑責之詞，殊非足取
    ，且如上如述，被告迭次自承手電筒係為夜遊怕人找麻煩而
    為自衛之用，當無單純於案發時僅坐在機車，始終未還手或
    僅係拉扯。另查被告於八十八年七月十八日警詢時供稱伊並
    未有受傷云云（見偵查卷第 5頁背面），而於八十八年七月
    十九日至臺灣板橋地方法院檢察署應訊時，亦無任何內外傷
    ，並有臺灣臺北看守所八十八年八月十八日北所傑衛字第五
    四七一號函附被告於八十八年七月十九日入所時內外傷紀錄
    表一份在卷可稽（見偵查卷第 103頁），且少年戊○○事發
    後亦未受傷，此據少年戊○○供述在卷。準此，衡諸常情，
    苟被告始終未曾出手，而係一直遭被害人二人毆打，何以結
    果卻毫髮無傷，足認被告必然有出手，始能化解被害人二人
    出手所造成之傷害，此於據社會一般經驗法則判斷當屬如此
    ，而因被告與戊○○分持上開器具，致於雙方衝突時較佔優
    勢，被害人二人因而遭受重創而死亡，是本件顯非如被告所
    言其始終未還手攻擊被害人或僅坐在機車上云云，而僅少年
    戊○○一人單獨動手與被害人胡明興、盧百川二人互毆之情
    。至被告於被害人二人倒地後，又以腳踢踹被害人二人頭部
    之事實，業據少年戊○○於原審時供稱伊先拿鐵棒自後面打
    勒住癸○○脖子之人‧‧‧接著伊就拿鐵棒去打他們自小客
    車駕駛座及左、後座之二片玻璃，有打破，接著伊再拿鐵棒
    回來幫鄭牽車，看到癸○○用腳在踹倒在地上之對方二人，
    當時胡、盧二人沒有反抗，也沒在動，伊看到癸○○踹胡、
    盧二人之頭部，在對方二人倒地後，鄭爬起來很生氣，就用
    腳去踹胡、盧二人的頭部幾下等語（見原審卷第37頁背、第
    38 頁、第42頁、第58頁背、第102頁背），被告雖否認有以
    腳踹被害人頭部之事實，辯護人並辯稱當時被告腳受傷，沒
    有力量去踢被害人，有看守所有紀錄云云。然查被告始終否
    認其有出手，就本件犯行多所掩飾，而少年戊○○供承之行
    兇情節，經查既與事實相符，自應以少年戊○○之所述較堪
    採信；況被告於八十八年七月十九日至臺灣板橋地方法院檢
    察署應訊時，亦無任何內外傷，有上開被告於八十八年七月
    十九日入所時內外傷紀錄表一份在卷可稽（見偵查卷第 103
    頁），及於原審時自承：〔（提示看守所內外傷紀錄表）你
    入所時身上是否沒傷？〕是（見原審卷第 115頁背面），且
    本院更(四)審經函調被告於羈押期間之病歷紀錄，被告經裁定
    羈押於進入看守所時，其病歷紀錄為「無外傷」，嗣於八十
    八年八月二十日該紀錄為「同前健康情形良好」，直到八十
    九年九月二十九日起被告始有「關節疼痛」之醫療紀錄，而
    於九十年一月三十日轉診到台北縣立板橋醫院就醫，分別有
    臺北看守所衛生課被告之病歷卡、相關診療紀錄，及台北縣
    立板橋醫院診斷證明書在卷可稽（見本院更(四)審卷第86頁至
    第100頁），辯護人上開辯解，顯不足採信。
  (五)按刑法上殺人罪與傷害罪之區別，應以下手加害時有無死亡
    之預見為斷，至受傷處所是否致命部位，及傷痕之多寡，輕
    重如何，僅足供認定有無殺意之參考，原不能為區別之絕對
    標準，此有最高法院十九年上字第七一八號判例可資參照。
    又刑法上所謂的共同正犯，在合同之意思內各自分擔犯罪行
    為之一部，相互利用他人之行為，以達其犯罪之目的者，即
    應對全部所發生之結果，共同負責，自無分別何部分之傷，
    孰為下手人之必要（參照最高法院二十八年上字第三一一０
    號判例、二十七年上字第七五五號判例），因而，被害人盧
    百川受有右頸部耳上一條弧形長三十公分之手術痕，其上內
    方另有二條三公分及五公分之縱行裂傷、後頭部略偏左直行
    裂傷長八公分、右額顳部顳骨粉碎骨折並往上往中線至對側
    延伸一條線狀骨折長八公分、後枕部略偏左之凹陷骨折往下
    往前在左顱底延伸出長十公分之丫形線狀骨折（見法務部法
    醫研究所法醫所醫鑑字第０八一０號、第０八一一號鑑定
    書各一份）、雖經本院前審傳訊法醫師饒宇東於到庭陳稱：
    「凹陷骨折部分已經開刀而無法判斷係何物敲擊」（見本院
    前審更二審卷第145頁 ），然被告既與少年戊○○為共同正
    犯，自應就被害人盧百川死亡之結果，共同負責。且按意思
    之聯絡，並不限於事前有所謀議，即僅於行為當時有共同犯
    意之聯絡者，亦屬之，且其表示之方法，亦不以明示通謀為
    必要，即相互間有默示之合致，亦無不可（參照最高法院七
    十三年度台上字第二三六四號判例），被告與少年戊○○雖
    均辯稱無殺人之意思云云，然查少年戊○○持以行兇之鐵棒
    ，其材質堅硬，若持以往人之身體要害部位猛力揮打，足以
    致人於死，此應為被告及少年戊○○二人所明知，茲查少年
    戊○○於逃至前揭全美洗車場時，看見被告持手電筒正面與
    被害人盧百川拉扯，背後遭被害人胡明興以手扼住頸部，因
    而自地面上撿拾鐵棒一支返回現場，其目的自係欲揮打被害
    人胡明興及盧百川二人，而訊據被告於原審時供稱：伊一直
    想拉開對方扣住伊脖子之人，接著戊○○就跑過來了，手裡
    拿著鐵棒等語（見原審卷第54頁背面），則以被告為與少年
    戊○○同行之友人，此際觀見少年戊○○持鐵棒返回現場，
    自亦知悉其目的顯係在於揮打被害人胡明興、盧百川二人，
    再稽以少年戊○○於警詢中供稱：伊先前持短木棒「由上而
    下」揮打被害人，因被害人有以手檔，致所持木棒打斷等語
    （見偵查卷第73頁），足認少年戊○○確係朝被害人頭部等
    處揮打，且因相當用力而致木棍斷裂，則被告經此歷程下，
    當知少年戊○○此時持鐵棒返回攻擊被害人，應有致死之可
    能，其仍於少年戊○○持鐵棒揮打被害人胡明興頭部時持手
    電筒揮打被害人盧百川，使被害人盧百川無適時對被害人胡
    明興予以援救，或即行逃逸，致同遭少年戊○○以鐵棒揮打
    頭部等處，且於被害人二人倒地後，復以腳踢踹被害人二人
    頭部，均足認被告確於少年戊○○持鐵棒返回時，兩人即萌
    生殺人之默示犯意聯絡，且被告亦分擔實施行為之一部無訛
    。申言之，應認被告與戊○○在殺人之共同意思範圍內，各
    自分擔殺人犯罪行為之一部，相互利用他人之行為，以達其
    犯罪目的，被告對於戊○○所實施之行為，亦應同負其責，
    自無分別被害人二人所受之致命傷為何人所致之必要，茲人
    之頭部為人體之重要器官所在，乃要害之處，少年戊○○持
    鐵棒猛力揮打被害人二人頭部，而被告癸○○可知上情，仍
    於同時間亦有持手電筒揮打、阻擋被害人，並以腳踢踹被害
    人二人之頭部，導致被害人胡明興、盧百川二人受有頭部遭
    受重擊而不治死亡，則被告與少年戊○○當時下手加害時已
    有致被害人二人死亡之直接故意，至為灼然。是被告於上訴
    意旨所辯並無殺人之犯意云云，乃圖卸刑責之詞，不足採信
    。
  (六)另於少年戊○○雖於警詢時所述與事實有部分出入，以及於
    警詢、偵查中並未述及被告有以腳踢踹被害人二人頭部之事
    ，然據戊○○於偵查時供稱：「（之前為何說鄭沒有打人？
    ）因之前我只有說木棒，且害怕說出不利，但現在我想通了
    ，覺得應說實話，對死者有交代」等語（見偵查卷第77頁）
    ，於原審時供稱：（為何在警詢及偵查時沒提到癸○○有用
    腳去踹被害人的頭部？）我當時想幫他（癸○○）頂罪，後
    來因良心的提醒及檢察官曾叫我要說實話，不要昧著良心講
    」（見原審卷第102頁、第103頁）、「（你們二人在自首之
    前，是否鄭叫你把整個責任扛下來，不要提到他有出手？）
    是」等語（見原審卷第 102頁背面），且少年戊○○所述情
    節與證人朱美容、甲○○、己○○所述諸節，仍多有相符之
    處，自堪憑信。又少年戊○○於本院更(五)審審理時雖再翻稱
    ：被告沒有拿手電筒打二位被害人，也沒有踢被害人頭部二
    腳，伊在警局有被打胸口，叫伊照員警意思作答，那都是警
    員引導的云云（見本院95年 2月14日審判程序筆錄），惟此
    據證人蔡長佑於本院更(五)審時堅決否認有以不正當方式取供
    之情形，已屬無據，且被告有以腳踢踹被害人二人頭部之事
    ，係少年戊○○於原審審理時始作此證述，亦與員警何干，
    足見少年戊○○上開指述，實為虛妄。另證人朱美容、甲○○及己○○所述，雖有部分前後不符，然查彼等證詞經核與
    被告及少年戊○○犯罪之主要事實仍有相符之處，並非全然
    不可採信，其經查明與事實相符者，仍得依經驗及論理法則
    ，本於自由心證予以斟酌，非謂一有不符或矛盾，即應認其
    全部陳述俱不可採。尤其關於被告與戊○○之犯罪之手段及
    結果等之細節方面，證人之證言，難免因時間與記憶等因素
    ，略有出入或故予誇大渲染，然其等對被告犯罪基本事實之
    陳述，既與真實性無礙，即仍得採信。至證人庚○○、丁○○於原審時雖均供稱僅看見戊○○與被害人二人互打，而未
    看見被告與戊○○一起毆打被害人二人云云。然查證人庚○○、丁○○二人於原審法院審理中，始則供稱戊○○拿鐵棒
    打倒對方二人後，渠等方騎走機車云云（見原審卷82頁背面
    ），嗣則供稱不記得有無看到戊○○拿鐵棒打對方云云（見
    原審卷 164頁背面），證人庚○○於本院更(五)審審理復稱：
    我看到被害人二人走回去抓住被告，把他的頭往下壓，因為
    我們很緊張就走掉了云云（見本院95年 3月14日審判程序筆
    錄），堪認證人庚○○、丁○○基於與被告及少年戊○○之
    情誼，而對當時渠等所目擊之實際事實，顯意圖有所保留，
    致其證詞呈現前後不一之瑕疵。又證人庚○○於本院前審調
    查時證稱：被害人被戊○○以鐵棍打倒地後，癸○○沒有再
    以腳踢被害人頭部云云，經查與事實不符，亦無非係迴護被
    告之詞，均非可採。末者，證人黃遊麵於本院更(五)審審理時
    始到庭證稱：「我住85號之2 ，保齡球館隔壁，我有看到，
    九點多時我回家看到一部白色車子把摩托車攔下來，車裡有
    一個人出來，跟摩托車的人發生爭吵，後來就打起來，摩托
    車上載了一個人，坐在摩托車後座的人下來，車中有一女子
    下車，跑到保齡球館，我問她發生什麼事，她說摩托車擦撞
    到開車的後照鏡，沒有道歉。後來就打起來，我看到坐摩托
    車後座的的那個人拿一枝棍子打人，打斷後就跑了，開車的
    二個人有去追坐後座的那個人，但追不到，就去找騎摩托車
    的那個人，一個勒住他頸部，一個打，打得很厲害，而跑掉
    的人後來又拿了一根東西回來，打那二個開車的人，就把那
    二個人打到在地上了。‧‧‧騎摩托車的人沒有打開車的那
    二個人云云（見本院95年 4月18日審判程序筆錄），惟查車
    內女子朱美容係少年戊○○持鐵棒打倒被害人二人後，再持
    以敲破自用小客車之左側車窗玻璃，車內之朱美容見狀始奪
    門而出，奔往上開保齡球館等情，業據被告、少年戊○○及
    證人朱美容陳明在卷，且被告當時並未受傷，均已如前述，
    核與證人黃遊麵上開所陳明顯相悖，衡亦屬事後勾串迴護之
    詞，委不足採。
  (七)綜上所述，被告於上訴意旨所辯並無動手反擊被害人等二人
    或僅於案發時坐在機車上，並無殺人之行為及犯意云云，顯
    係飾卸刑責之詞，委無足採，本件事證明確，被告犯行洵堪
    認定，依法應予論科。
三、行為人對於構成犯罪之事實，明知並有意使其發生者，為故
    意，刑法第十三條第一項規定甚明。共犯戊○○持鐵棒先自
    胡明興後方猛力揮打胡明興頭部數下，被告可知上情，仍同
    時亦持手電筒猛力揮打、阻擋盧百川，繼而戊○○再持鐵棒
    猛力揮打盧百川頭部數下，致胡明興、盧百川二人不支倒地
    ，被告見胡明興、盧百川倒地，又以腳連續猛力踢踹該二人
    頭部數下，致胡明興、盧百川受傷，胡明興於送醫途中死亡
    ，盧百川則送醫後不治死亡，被告與戊○○二人明知戊○○
    所持鐵棒，材質堅硬，若持之往胡明興、盧百川二人頭部或
    其他身體要害猛力揮打，有導致胡明興、盧百川二人死亡之
    虞，竟仍持以擊打該二人之頭部要害，彼等顯係出於殺人之
    直接故意。核被告所為，係犯刑法第二百七十一條第一項殺
    人罪。被告行為時為十八歲，而戊○○則為十七歲，此有其
    二人年籍資料在卷可參，被告與戊○○二人彼此間，有犯意
    聯絡與行為分擔，應論以共同正犯。按連續犯之成立，除主
    觀上須基於一個概括之犯意外，客觀上須先後數行為，逐次
    實施而具連續性，侵害數個同性質之法益，其每一前行為與
    次行為，依一般社會健全觀念，在時間差距上，可以分開，
    在刑法評價上，各具獨立性，每次行為皆可獨立成罪，構成
    同一之罪名，始足當之；共同正犯除對於各自實施之犯罪行
    為負責外，因同時相互利用他正犯之行為以為自己犯罪之遂
    行，故對於其他共同正犯之行為亦應負同一刑責。茍各共同
    正犯於同時同地或密切接近之時地各自對於不同之對象實施
    犯行，雖侵害多數之法益，因各共同正犯間有犯意之聯絡，
    視他共犯之行為為自己犯罪之遂行，則各共同正犯所實施之
    犯罪行為之獨立性極為薄弱，依一般社會健全觀念，在時間
    差距上，難以強行分先後，在刑法評價上，以視為數個舉動
    之接續施行，合為包括之一行為予以評價，較為合理，則屬
    接續犯，而為包括之一罪。戊○○持鐵棒先自胡明興後方猛
    力揮打胡明興頭部數下，被告同時亦持手電筒猛力揮打盧百
    川，繼而戊○○再持鐵棒猛力揮打盧百川頭部數下，致胡明
    興、盧百川二人不支倒地，被告見胡明興、盧百川倒地，又
    以腳連續猛力踢踹該二人頭部數下，致胡明興、盧百川受傷
    ，胡明興於送醫途中死亡，盧百川則送醫後不治死亡，被告
    與戊○○有犯意之聯絡，彼此利用他方之犯行，以為自己犯
    罪之遂行，其二人實施擊打胡明興、盧百川之殺人行為時，
    在客觀上無法分出先後，係一個殺人行為之接續施行，尚難
    認屬連續犯論擬。其二人以一殺人行為觸犯二個殺人之罪名
    ，為想像競合犯，應從一重之殺人罪處斷。又按刑法第六十
    二條所謂自首，係以犯人在犯罪未發覺前，向該管公務員自
    承犯罪，而受法律裁判為要件。查被告係在偵查機關尚未查
    悉本件犯罪行為人係何人前，即前往臺北縣警察局土城分局
    自首說明案情乙節，固據證人李龍華、陳義興於本院更(四)審
    審理時證述在卷（見本院更(四)審卷第103頁、第104頁、第11
    9頁 ），並有其警詢筆錄、台北縣政府警察局土城分局少年
    事件移送書附卷可稽，然依其警訊筆錄內容觀之，被告始終
    否認有出手攻擊被害人，或與被害人發生扭打之情，而此間
    僅稱曾用手擋被害人之攻擊而已，復均未表示有指示少年戊○○或與之共謀攻擊被害人，則依此客觀情狀，顯並無構成
    犯罪之可能，則被告於警詢中將本件被害人死亡所涉傷害、
    殺人等相關可能犯行，均推與少年戊○○單獨承受，即不得
    認被告有自承犯罪而接受裁判之意，核與上開自首之要件不
    符，故無適用自首規定而減輕其刑，附此敘明。
四、原審認被告犯罪事證明確，予以論罪科刑，固非無見。惟查
    ：(1)原審於犯罪事實認被告亦曾持鐵棒行兇，及戊○○持手
    電筒猛力揮打盧百川頭部，均有未洽；(2)原審於犯罪事實中
    載明迨戊○○持鐵棒跑回現場欲揮打被害人胡明興、盧百川
    二人時，被告及戊○○始變更傷害之犯意為不確定之殺人犯
    意，惟於其判決理由則明：「然查扣案之被告犯罪所用之
    工具手電筒（實際上並無手電筒經扣案）及戊○○犯罪所用
    工具木製球棒及鐵棒，均屬堅硬之鈍器，準此，該等堅硬之
    手電筒及木棒、鐵棒顯屬危險之工具，若持該等鈍器往人之
    身體要害部位揮打，足以致人於死地，其他部位若揮打過猛
    ，流血過多，亦足以奪人生命，此乃眾所週知之事實‧‧‧
    ，戊○○於持木棒揮打被害人二人後，復持鐵器揮打被害人
    二人頭部，而被告於同時間亦有持手電筒揮打被害人二人頭
    部，並以腳踢踹被害人二人頭部，導致被害人二人受有上開
    傷害而死亡」等語，顯認被告及戊○○有殺死被害人二人之
    直接故意，此與事實認定顯相矛盾，亦有未洽；(3)被告係一
    行為同時殺死被害人二人，為想像競合犯，原審認係連續犯
    ，亦有違誤。被告上訴意旨否認犯罪，雖為無理由，惟原判
    決既有上開可議，仍屬不可維持，應由本院予以撤銷改判。
    爰審酌被告僅因細故，竟與少年戊○○達成殺人之默示犯意
    聯絡，最終造成不相識之被害人二人之死亡，侵害不可回復
    之生命法益，其犯罪情節顯屬重大，而犯後猶飾詞狡辯，以
    圖卸責諉過，難認有真摯悔悟之心，且迄仍未賠償被害人二
    人家屬之損害，對於被害人二人家庭所造成之危害甚鉅，但
    兼衡被告並無前科，且其行為時甫年滿十八歲，一時衝動鑄
    成大錯，又其於共同行為分擔上，係以持手電筒揮打被害人
    之手段，尚不如少年戊○○持鐵棒直接朝被害人頭部揮打之
    犯情重大等一切情狀，量處如主文第二項所示之刑，以示懲
    儆。
五、至被告與共犯戊○○持以行兇之上開木製球棒及鐵棒雖係供
    上開犯罪所用之物，然該木棒係游明祥所有，鐵棒係戊○○
    自上開洗車廠之地面撿得，均非彼二人所有，已如上述，業
    據被告與戊○○供明在卷，並經證人庚○○、丁○○證述屬
    實；另上開手電筒雖係被告所有供上開犯罪所用之物，然嗣
    已為不知情之被告父親鄭式銘予以丟棄不見，此業經被告之
    父鄭式銘、母鄭楊秀雲於警詢時陳述明確。是上開木棒、鐵
    棒及手電筒均不另予宣告沒收，併此敘明。
據上論斷，應依刑事訴訟法第369條第1項前段、第364條、第299
條第1項前段，刑法第28條、第55條前段、第271條第 1項，判決
如主文。
本案經檢察官鄭富銘到庭執行職務。
中    華    民    國    95    年    6     月    13    日
                  刑事第一庭審判長法  官  蔡 長 溪
                                  法  官  陳 祐 治
                                  法  官  陳 春 秋
以上正本證明與原本無異。
如不服本判決，應於收受送達後10日內向本院提出上訴書狀，其
未敘述上訴之理由者並得於提起上訴後10日內向本院補提理由書
（均須按他造當事人之人數附繕本）。
                                  書記官  李 家 敏
中    華    民    國    95    年    6     月    14    日
附錄：本案論罪科刑法條全文
中華民國刑法第271條
殺人者，處死刑、無期徒刑或10年以上有期徒刑。
前項之未遂犯罰之。
預備犯第1項之罪者，處2年以下有期徒刑。


司法院資訊處製作；財團法人民間司法改革基金會備份。
